【裁判字號】    88,易,573
【裁判日期】    900911
【裁判案由】    詐欺
【裁判全文】
臺灣花蓮地方法院刑事判決                          八十八年度易字第五七三號
    公  訴  人  臺灣花蓮地方法院檢察署檢察官
    被      告  丁○○
                戊○○
右列被告因詐欺案件，經檢察官提起公訴（八十八年度偵字第一二三九號），本院判
決如左：
    主      文
丁○○、戊○○均無罪。
    理      由
一、公訴意旨略以：被告丁○○、戊○○基於共同意圖為自己不法之所有之犯意聯絡
    ，於民國八十二年六月二十七日，由丁○○向乙○○佯稱，戊○○所占有坐落於
    花蓮縣瑞穗鄉○○段第一三九九、一三九九之一、二七一四、二七一五、一四○
    四、一四○○、一四○一之一等地號土地，面積約一點八公頃，為國有土地，因
    乏力耕作，且可以向國有財產局承租，取得租賃權，願由邱某交付新台幣（以下
    同）一百五十萬元之開墾補償金予戊○○後，讓與邱某，惟實際上該等地號土地
    戊○○未曾在上面耕作，並無占有之事實，而丁○○、戊○○二人隱瞞此等事由
    ，邱某一時誤信該二人之言，因而與戊○○訂立公有土地占用權讓與契約，並於
    交付九十萬元之訂金，及四萬五千元之佣金後，請求依約辦理承租手續，卻未見
    回應，且欲至該處占有土地時，亦為現實占有者丙○○出面阻止，始知受騙，因
    認被告二人均涉有刑法第三百三十九條第一項之詐欺罪嫌等語。
二、按犯罪事實應依證據認定之，無證據不得推定其犯罪事實。又不能證明被告犯罪
    者，應諭知無罪之判決，刑事訴訟法第一百五十四條、第三百零一條第一項分別
    定有明文。所謂證據，係指足以認定被告確有犯罪行為之積極證據而言，該項證
    據自須適合於被告犯罪事實之認定，始得採為斷罪資料。又刑法第三百三十九條
    第一項詐欺罪之成立，係以意圖為自己或第三人不法之所有以詐術使人陷於錯誤
    ，而將本人或第三人之物交付為構成要件，所謂以詐術使人交付，必須被詐欺人
    因其詐術而陷於錯誤，始為相當，若其所用方法，不能認為詐術，亦不致使人陷
    於錯誤，即不構成該罪，最高法院二十九年上字第三一○五號、四十六年度台上
    字第二六○號分別著有判例可資參照。
三、訊據被告丁○○、戊○○均堅決否認有何詐欺犯行，辯稱：伊並未對告訴人施用
    詐術等語。經查：【一】本件告訴人購買占用權之系爭土地即坐落花蓮縣瑞穗鄉
    ○○段第一三九九號、第一三九九之一號、第二七一四號、第二七一五號、第一
    四○四號、第一四○○號、第一四○一之一號等地號土地，皆屬國有土地，而管
    理者財政部國有財產局從未將之放租予任何人，如有他人使用，要屬無權占用行
    為，此有花蓮縣玉里鎮地政事務所九十年七月十六日九○玉地一登字第四○八三
    號函暨所附土地登記謄本、財政部國有財產局台灣北區辦事處花蓮分處九十年八
    月二日台財產北花三字第○九○○○○九二九三號函在卷可稽，質之告訴人於本
    院審理時亦稱其訂約動機係為向政府承租該地，訂約時知悉該地是公有地等語，
    另觀卷附告訴人於偵查中所提出之有土地占用權讓與契約書上，亦明確指出前揭
    土地均屬國有土地無訛，是被告丁○○、戊○○就上開土地產權狀況，並無施用
    詐術情事，且告訴人簽訂本件讓與契約，係意在將來欲向政府承租該等土地，應
    堪認定。【二】第查，依告訴人於偵查中所稱：「我的土地在系爭土地附近，所
    以在未介紹我買之前，我就知道該土地，該土地除種約一分地柚子外，全是空地
    ，甲○○及戊○○和我都住在附近，甲○○在該土地上耕作，但不清楚土地是否
    她的。」等語（見偵卷第四十六頁反面）以及於本院審理時所稱：「甲○○並沒
    有到代書處簽訂合約，是由戊○○代簽契約。」等語（見本院九十年七月十七日
    訊問筆錄），以及卷附前揭契約書亦明白載明甲○○方為占用人等情，告訴人顯
    於締約當時對土地實際占用人為何人，並非全然無所知悉。再查證人即負責承辦
    本件契約締結之代書己○○於本院審理時結證稱：「系爭七筆土地是由我幫忙撰
    寫占用權讓與契約，訂定契約當時丁○○、甲○○、乙○○、戊○○均在場，我
    只是單純依據他們所說的話寫上去，因為系爭土地並非私有地，無從查詢土地的
    相關資料。當時甲○○表示土地是她的，她說要將土地讓渡給乙○○。」、「當
    時甲○○的確有表示意見，甲○○表示七筆土地是她的，並說要將土地耕作權讓
    渡給乙○○，我當時也詢問她讓渡價格多少、條件如何？但價格是雙方談妥後告
    訴我的。」、「（甲○○曾否委託戊○○代她出售土地耕作權？）有，她曾有如
    此表示，但委託書不是我寫的。丁○○純粹只是介紹人。我沒有會同當事人到現
    場看地。」、「對讓渡契約書有何意見？（提示並告以要旨）當時甲○○表示不
    會簽名。」、「（何以未請甲○○畫押？）因為當時已有委託書。」等語（均見
    本院九十年七月十七日訊問筆錄），以告訴人自承與證人己○○並無任何財務糾
    紛或夙怨過節，衡情，證人己○○當無自攬偽證刑責，刻意偏坦被告故為不實證
    言之理，其所為證詞自有其可採之處。職此，能否遽認被告二人於訂約當時係故
    意隱瞞系爭土地占用之相關真實狀況，以使締約相對人即告訴人對於占用之事實
    產生錯誤之想像，實非無疑。【三】復按任何擅自占用前揭土地，均屬無權使用
    ，已如前述，而無權占有人就其所占用之國有土地，亦無排除其他人前往占用之
    法律上本權，乃不待言，故無權占用人倘非長期住於該處，且事實上長期不間斷
    之耕作，經其開墾之土地遭他人占用耕作，造成事實占有人之變更現象，亦屢見
    不鮮，是買賣該種土地占用權之風險性，因占有人處於不穩定狀態，不可謂不高
    。從而，為防止因此種土地占用權買賣欠缺登記之公示性，致某一段期間內可能
    有多數不同人分區或混亂占用，並出而主張占有，使占用權買受人難達當初購買
    目的，產生損失，締約雙方多會於契約上訂明如有此種情況發生，出賣人須負債
    務不履行之責（如違約金、損害賠償等）等條款，藉以控制締約風險。本件告訴
    人於偵查中陳稱：「丁○○說該土地可以辦理承租並讓我耕作，我才與他們訂約
    。」等語（見偵卷第三十五頁背面），其後於本院審理時亦不諱言稱：「在簽約
    當時我就已知道甲○○、被告戊○○沒有取得承租權，但契約中寫明如果沒有辦
    法辦妥承租事宜的話，必須退還金錢。我沒有提起民事訴訟，因我對法律程序不
    了解，所以我想直接告刑事就可解決問題。」、「我主要是因為契約中約定『如
    果未辦妥承租事宜，就要將金錢退還』，我認為有保障，才與他們簽約，至於何
    人占有土地並不過問。」、「（如何簽訂契約時知道被告戊○○與甲○○當時未
    取得承租權？）簽約時被告丁○○、被告戊○○都有在場，他們曾向我表示如果
    未辦妥承租事宜，就照契約事項履行，他們有向我表示也有可能無法辦成承租事
    宜，如果無法辦成就將金錢退還。」等語（見本院九十年六月二十六日訊問筆錄
    ），足徵告訴人並非基於被告戊○○係系爭土地實際耕作人之信賴，始簽訂本件
    公有土地占用權讓與契約，至為明灼。換言之，系爭土地之實際耕作人究否為被
    告戊○○，並非告訴人為契約承諾意思表示之緣由，亦非其重視之締約必要之點
    ，惟為控制前述之契約風險，乃在契約書內臚列被告等之債務不履行責任，此觀
    卷附讓與契約書條款亦可得而證。則被告等與告訴人所簽訂（被告丁○○部分係
    擔任介紹人）之契約，雙方就其內容之認知均相互一致，實無所謂誤認情事可言
    。而依告訴人上揭所言亦可知其認既倘無法辦理承租就應依契約履行，將其已給
    付之金錢返還，適正彰顯本件純屬民事糾葛，應循民事或其他合法途徑解決，方
    屬正辦。綜上所述，被告等既未施用詐術，告訴人亦未對系爭土地之占有狀態有
    何誤認或陷於錯誤情事，被告等前揭所辯，要屬信而有徵，自堪採憑。此外，復
    查無其他確切證據，足認被告二人有何詐欺取財犯行，不能證明被告丁○○、戊○○犯罪，自應為無罪之諭知。
據上論斷，應依刑事訴訟法第三百零一條第一項，判決如主文。
本案經檢察官李子春到庭執行職務。
中      華      民      國    九十      年      九      月     十一     日
                                    台灣花蓮地方法院刑事庭
                                        法  官  陳  世  博
右正本證明與原本無異。
如不服本判決，應於判決送達後十日內向本院提出上訴狀( 應附繕本 )，上訴於
臺灣高等法院花蓮分院。
                                        書記官  連  玫  馨
中      華      民      國    九十      年              月              日


司法院資訊處製作；財團法人民間司法改革基金會備份。
